【裁判字號】    90,上,243
【裁判日期】    901204
【裁判案由】    給付借款
【裁判全文】
臺灣高等法院臺南分院民事判決  九十年度上字第二四三號  ｅ
      上  訴  人  中華商業銀行股份有限公司
      法定代理人  甲  ○  ○
      訴訟代理人  丙  ○  ○
                  丁  ○  ○
      被上  訴人  戊  ○  ○
                  乙  ○  ○
右當事人間請求給付借款事件，上訴人對於中華民國九十年七月三十一日臺灣嘉義地
方法院第一審判決（八十九年度訴字第一○八○號），提起上訴，本院判決如左：
      主      文
原判決關於駁回上訴人後開第二項、第三項之訴及該部分假執行之聲請暨該訴訟費用
之裁判均廢棄。
右開廢棄部分，被上訴人戊○○、乙○○應互就原審所命其各應給付上訴人新台幣壹
佰貳拾肆萬壹仟捌佰柒拾陸元，及均自民國八十九年六月二十三日起至清償日止，按
年息百分之八‧六五計算之利息；並均自民國八十九年七月二十四日起至清償日止，
逾期在六個月以內者，按上開利率百分之十；超過六個月者，按上開利率百分之二十
計算之違約金連帶給付之。
被上訴人等應再連帶給付上訴人新台幣壹佰貳拾肆萬壹仟捌佰柒拾陸元，及均自民國
八十九年六月二十三日起至清償日止，按年息百分之八‧六五計算之利息；並均自民
國八十九年七月二十四日起至清償日止，逾期在六個月以內者，按上開利率百分之十
；超過六個月者，按上開利率百分之二十計算之違約金。
第一審（關於廢棄部分）、第二審訴訟費用由被上訴人等連帶負擔。
      事      實
甲、上訴人部分
  一、上訴聲明：求為判決：
（一）原判決關於不利於上訴人部分廢棄。
（二）右開廢棄部分，求為判決如主文第二、三項所示。
  二、陳述：除與原判決記載相同者，予以引用外，補稱：
（一）原審判決認本件爭點乃為：「本件借款究為被告戊○○與被告乙○○向原告共
      同借貸，或被告戊○○邀同被告乙○○擔任連帶保證人向原告借貸」；然上訴
      人於起訴之聲明既主張被上訴人等應就系爭債務負連帶債務，且據上訴人提出
      之「擔保放款借據」立約人欄就被上訴人乙○○部分已記載「連帶借款人」，
      因之本件借款應為被上訴人等向上訴人連帶借款，亦即被上訴人等各對本件借
      款應負全部給付之責任。
（二）上訴人與借用人成立消費借貸契約所簽署之放款借據，其格式如同本件「擔保
      放款借據」，係設計以一人為借用人偕同連帶保證人（或）擔保物提供人申請
      借款；是以本件借款因有二借款人，故需以手寫修改部分借據內容以符合實際
      雙方之法律關係；本件借據立約人欄有關被上訴人戊○○部分，因屬借款之主
      債務人，故未就印刷文字「借用人」部分予以修改；另就被上訴人乙○○部分
      修改為「連帶借款人」，即係明示就同筆借款負連帶之全部給付之責任；否則
      如僅依原審見解即被上訴人僅負共同借款人責任，此不僅不符文義，亦與當事
      人真意相違。蓋銀行實務上如同意各借用人僅就借款各負二分之一之清償責任
      ，則以分成二筆借款方式承作即可；否則若依原審意見簽具於單一放款借據，
      豈非造成借貸人法律上責任對貸與人而言反不如連帶保證人？此見解明顯違反
      「舉輕明重」之法理。因之原審認為借據立約人欄乙○○部分載有之「連帶」
      二字視為贅載，實與常理不符。
（三）又被上訴人等係朋友關係，被上訴人戊○○在此之前並未在本行借貸過，系爭
      借款係撥款至被上訴人戊○○帳戶內；至將被上訴人乙○○部分寫成「連帶借
      款人」，即表示其並非保證人身份。一般銀行實務若是不同筆借款會簽立兩張
      借據、兩份授信約定書，故被上訴人等既簽立同一張借據，當然要負連帶責任
      。至所以將「連帶保證人」改成「連帶借款人」，乃因當初承辦人原以為提供
      擔保之建物係被上訴人等各有二分之一之應有部分，所以簽連帶借用；不知另
      外之二分之一應有部分亦可當清償之保證所致。
  三、證據：除援用於原審所提證據外，補提撥款申請書及存款明細分戶帳（以上均
      為影本）各一份為證。
乙、被上訴人部分：
壹、被上訴人戊○○部分：
  一、聲明：求為判決：駁回上訴。
  二、陳述：除與原判決記載相同者，予以引用外，補稱：
（一）被上訴人等至上訴人銀行借款係透過與被上訴人乙○○私交很好之前上訴人銀
      行嘉義分行莊襄理之介紹，當初這筆借款確實直接撥到其帳戶，並從其在中華
      商業銀行所設之帳戶每個月逐筆扣款；惟其嗣後有將借款之一半交給被上訴人
      乙○○，故渠等間並非負連帶責任，而係各自借款。
（二）又其至上訴人銀行借款時，兩造所訂立借款契約並未告知須分二筆；茲其提出
      支出明細表以證明其確係與被上訴人乙○○共同承擔貸款。另被上訴人等有共
      同於供擔保之建築物組成一公司，此由流水帳中之記載可窺其貌，即貸款到一
      段時間雙方即會有結帳，而由雙方各自分擔一半。況系爭之建物登記謄本，其
      上已載債務人為戊○○及乙○○，若借款全部為其所借，則被上訴人乙○○當
      成連帶保證人方是；然並非如此。至上訴人雖主張如分別借款要寫兩張借據，
      而系爭借款僅寫一張借據乙情，則係銀行本身之規定，其不清楚。
  三、證據：提出建物登記謄本一份及支出明細表共七張（以上均為影本）為證。
貳、被上訴人乙○○部分：
    被上訴人乙○○未於言詞辯論期日到場，亦未提出任何書狀作何聲明或陳述。
      理      由
一、被上訴人乙○○經合法通知，無正當理由不到場，核無民事訴訟法第三百八十六
    條所列各款情形，准依上訴人之聲請，由其一造辯論而為判決。
二、本件上訴人起訴主張：被上訴人戊○○以被上訴人乙○○為連帶保證人，於民國
    （下同）八十四年六月二十三日向上訴人借用新台幣（下同）三百一十萬元，雙
    方約定借款期限至九十九年六月二十三日，約定利息按年息百分之八‧六五之計
    算，逾期清償在六個月以內者，按上開利率百分之十；超過六個月者，按上開利
    率百分之二十計付違約金。詎被上訴人戊○○於八十九年六月二十三日起未再依
    約繳付本息，扣除已繳之本息尚積欠二百四十八萬三千七百五十二元；依約定本
    項借款視為全部到期。然經上訴人屢向被上訴人等催討均無效，且迄今仍未清償
    本金及利息、違約金。爰本於消費借貸契約作用之借款返還請求權及連帶債務之
    法律關係，求為判命：被上訴人等應連帶給付上訴人二百四十八萬三千七百五十
    二元，及均自民國八十九年六月二十三日起至清償日止，按年息百分之八‧六五
    計算之利息；並均自民國八十九年七月二十四日起至清償日止，逾期在六個月以
    內者，按上開利率百分之十；超過六個月者，按上開利率百分之二十計算之違約
    金之判決等語（原審判決被上訴人等各應給付上訴人一百二十四萬一千八百七十
    六元，及均自八十九年六月二十三日起至清償日止，按年息百分之八‧六五計算
    之利息；並均自八十九年七月二十四日起至清償日止，逾期在六個月以內者，按
    上開利率百分之十；超過六個月者，按上開利率百分之二十計算之違約金；而駁
    回上訴人其餘之請求。茲上訴人就其敗訴部分即被上訴人等應連帶給付一百二十
    四萬一千八百七十六元，提起上訴；至被上訴人等就其敗訴部分，則未據提起上
    訴）。
三、被上訴人戊○○則以：被上訴人等至上訴人銀行借款係透過與被上訴人乙○○私
    交很好之前上訴人銀行嘉義分行莊襄理之介紹，當初上訴人並未告知要分二筆訂
    立契約，這筆借款確實直接撥到其帳戶，並從其在上訴人所設之帳戶逐月扣款；
    但其有將所借款項一半交給被上訴人乙○○，且被上訴人等共組公司，每到一段
    時間即結帳，並由雙方各自分擔一半本息，故非連帶責任；另建物登記謄本上已
    載債務人為戊○○及乙○○，若借款全部為其所借，則被上訴人乙○○當成連帶
    保證人方是；至上訴人雖主張如分別借款要寫兩張借據，而系爭借款僅寫一張借
    據；則係銀行本身之規定，其不清楚等語，資為抗辯。
四、按當事人互相表示意思一致者，無論其為明示或默示，契約即為成立；又稱消費
    借貸者，謂當事人一方移轉金錢或其他代替物之所有權於他方，而約定他方以種
    類、品質、數量相同之物返還之契約；且借用人應於約定期限內，返還與借用物
    種類、品質、數量相同之物；另債權人基於債之關係，得向債務人請求給付；而
    給付有確定期限者，債務人自期限屆滿時起，負遲延責任；且以支付金錢為標的
    者，債權人得請求依法定利率計算之遲延利息；又數人負同一債務，明示對於債
    權人各負全部給付之責任者，為連帶債務；且連帶債務之債權人，得對於債務人
    中之一人或數人或其全體，同時或先後請求全部或一部之給付；如連帶債務未全
    部履行前，全體債務人仍負連帶責任；至解釋意思表示，應探求當事人之真意，
    不得拘泥於所用之辭句；民法第四百七十四條第一項、第一百五十三條第一項、
    第四百七十五條、第四百七十八條前段、第一百九十九條、第二百二十九條第一
    項、第二百三十一條第一項、第二百七十二條第一項、第二百七十三條第一項及
    第九十八條分別定有明文。次按保證債務之所謂連帶，係指保證人與主債務人負
    同一債務，對於債權人各負全部給付之責任者而言，此就民法第二百七十二條第
    一項規定連帶債務之文義參照觀之甚明。故連帶保證與普通保證不同，縱使無民
    法第七百四十六條所揭之情形，亦不得主張同法第七百四十五條關於檢索抗辯之
    權利。又上訴人既係連帶保證人，應與主債務人負同一清償責任，而被上訴人對
    於主債務人就實行擔保物權受清償，或起訴請求保證人清償，既得擇一行使，則
    對於與主債務人負同一清償責任之上訴人，自亦得擇一請求。另連帶債務之債權
    人，得對於債務人中之一人或數人或其全體，同時或先後請求全部或一部之給付
    ，此在民法第二百七十三條第一項定有明文。故確定判決如就同一債務命數債務
    人連帶履行者，債權人得專對債務人中之一人，聲請為全部給付之執行（最高法
    院四十五年度台上字第一四二六號、六十九年度台上字第一九二四號、二十三年
    度抗字第五七二號判例參照）。末按當事人主張有利於己之事實者，就其事實有
    舉證之責任；民事訴訟法第二百七十七條亦定有明文。另契約成立後，債務人有
    依契約內容而為履行之義務；又主張常態事實者，就其事實無庸舉證，主張變態
    事者，應就變態事實負舉證義務，此為舉證責任分擔原則。又原告（即本件之上
    訴人）對於自己主張之事實（即起訴事實）已盡證明之責後，被告（即本件之被
    上訴人）對其主張，如抗辯其不實，惟並無確實證明方法或僅以空言爭執者，當
    然認定其抗辯事實之非真正，而應為被告不利益之裁判（最高法院五十二年度台
    上字第五一八號、十八年上字第一六七九及二八五五號判例參照）。
五、查本件上訴人主張被上訴人等於八十四年六月二十三日向上訴人借貸三百一十萬
    元，雙方約定借款期限至九十九年六月二十三日，利息按浮動利率年息百分之九
    ‧七五（起訴時利率為八‧六五）計算，逾期清償在六個月以內者，按上開利率
    百分之十；超過六個月者，按上開利率百分之二十計付違約金；且渠等借貸金額
    已如數撥至被上訴人戊○○於上訴人銀行所設之活期儲蓄存款第九○八—○號之
    帳戶內；詎被上訴人戊○○自八十九年六月二十三日起未再依約繳付本息，扣除
    已繳之本息尚積欠二百四十八萬三千七百五十二元之借款；至借款期限雖尚未到
    期，惟依兩造之約定，借款人不依約清償本金或利息者，借款人及保證人均同意
    承認本借款視為全部到期之事實，已據被上訴人於原審及本院審理時陳述在卷，
    並有其所提出之擔保放款借據、撥款申請書、存款明細分戶帳（以上均為影本）
    各一份及「中華商業銀行」放款客戶還款繳息查詢單共二份在卷可憑（原審卷第
    八至九頁、四一至四二頁，本院卷第五一至五二頁）；復為被上訴人戊○○於原
    審及本院審理時所不爭執，自屬真實。
六、上訴人又主張被上訴人等所簽署之擔保放款借據，因係設計以一人為借用人而偕
    同連帶保證人向其申請借款時所用；惟本件有二借款人，故當時之承辦人始以手
    寫方式將借據部分用語予以修改以符實際之法律關係；亦即被上訴上戊○○為主
    債務人，故未就借據上之印刷文字「借用人」部分修改；至被上訴人乙○○部分
    則修改為「連帶借款人」，以明示被上訴人等就同筆借款願負連帶全部給付責任
    之意；因之被上訴人等就本件系爭之一百二十四萬一千八百七十六元之本息與違
    約金自應負連帶給付責任之事實，亦據上訴人於原審及本院審理時陳述在卷，並
    有其所提出之前揭擔保放款借據影本及撥款申請書影本各一份在卷可參；再參諸
    被上訴人戊○○對於其確有向上訴人銀行借款，且自八十九年六月二十三日起未
    再依約繳付本息乙情亦不否認以觀，自亦屬真實。至被上訴人戊○○雖為前揭情
    詞之抗辯，惟此則為上訴人所堅決否認。從而，本件應予審究者厥為兩造所簽訂
    之消費借貸契約，是否已明示被上訴人等就本件消費借貸契約之借款應負連帶給
    付責任而已；經查：
（一）按經本院核閱上訴人所提出之前揭擔保放款借據及撥款申請書之內容以觀，其
      中前者即擔保放款借據於約定條款後之借貸當事人欄，確有將其原本印刷為「
      連帶保證人」字樣中之「保證」二字刪去，再以手寫之方式將之改為連帶「借
      款」人之字樣；而系爭擔保放款借據首揭之借貸當事人欄係記載：「立擔保放
      款借據人戊○○、乙○○（以下簡稱借用人）茲提供擔保物為擔保依法辦理設
      定抵押權（或質權），及‧‧‧並邀同連帶保證人向  貴行借到新台幣參佰壹
      拾萬元」，至約定條款後當事人署名欄則記載：「借用人戊○○‧‧‧；連帶
      借款人乙○○」等語（原審卷第八至九頁）；另撥款申請書於第一條則明確記
      載：「借款人與保證人戊○○、乙○○‧‧已依約共同簽發新台幣參佰壹拾萬
      元之‧‧」等情，且被上訴人戊○○、乙○○亦均於「借款人」處簽名並按捺
      印章（本院卷第五十一頁）等情；有該擔保放款借據及撥款申請書影本各一份
      在卷可參，且為兩造所不爭執。另被上訴人等於八十四年六月二十三日向上訴
      人借款三百一十萬元時，亦確由被上訴人等提供渠等各擁有二分之一應有部分
      ，而坐落嘉義市○○○段港坪小段第二二二地號土地及其上門牌號碼為嘉義市
      ○○○街十三號五樓之一之建物，共同為上訴人設定擔保金額為三百七十二萬
      元之最高限額抵押權之事實，則據上訴人於本院審理時陳述在卷，並有被上訴
      人所提出之建物登記謄本一份在卷可參（本院卷第五十三至五十四頁），復為
      被上訴人戊○○所不爭執，自均屬真實。又目前一般金融銀行機構實務上對於
      借貸之申辦手續，若是不同筆之借款或不同之借款人時，均會簽立兩張以上借
      據及兩份以上之授信約定書，以明雙方借貸之法律關係，且此亦為社會上稍具
      一般常識者所知悉，並經上訴人之代理人於本院審理時陳述在卷；而經本院核
      閱上訴人所提出「擔保放款借據」以察，此乃係上訴人銀行就消費借貸關係所
      事先印妥之定型化契約，究其原本設計格式以觀，顯係通常為提供一位借用人
      偕同連帶保證人或擔保物提供人簽立單筆擔保放款借據之用者；因此，衡情若
      借貸雙方即當事人間因個別磋商而合意之借貸契約條款不同於前揭定型化契約
      之內容時，自應以加註或修改之方式為之，應堪認定。而依前揭說明，系爭擔
      保放款借據及撥款申請書上，既將原印刷為連帶「保證」人改為連帶「借款」
      人字樣，又於借貸當事人欄記載：「立擔保放款借據人戊○○、乙○○（以下
      簡稱借用人）‧‧」，且被上訴人戊○○、乙○○亦均於「借款人」處簽名並
      按捺印章；則徵諸解釋意思表示，應探求當事人之真意，不得拘泥於所用之辭
      句，但所用之辭句業已表示當事人之真意，無須別事探求者，即不得反捨所用
      之辭句而更為曲解（最高法院八十六年度台上字第二七五六號判決參照）；同
      時系爭借款三百一十萬元確已經上訴人於八十四年六月二十三日直接撥款至被
      上訴人戊○○在上訴人銀行所設之第○○○九○八號帳戶內，此有存款明細分
      戶帳影本一份在卷可憑以察；顯見本件系爭借款確係由被上訴人戊○○或由被
      上訴人戊○○、乙○○等二人共同向上訴人所借，殆無疑義。否則，若如被上
      訴人戊○○所辯係渠等分別各向上訴借款，則揆諸前揭說明，自應分別簽立擔
      保放款借據方是，豈會於雙方之系爭消費借貸契約以加註或修改契約條款方式
      為之之理？且此益徵被上訴人戊○○前揭所辯，尚不足採。
（二）又上訴人銀行之所以於前揭擔保放款借據上，將該借據約定條款後之借貸當事
      人欄原本印刷為「連帶保證人」字樣中之「保證」二字刪去，再以手寫之方式
      將之改為連帶「借款」人之字樣；乃係因其所屬即當初承辦本件借貸契約手續
      之人員，誤認被上訴人等二人僅分別擁有前揭提供擔保設定最高限額抵押權系
      爭房地之應有部分各二分之一，為確保系爭借款之受償，始將「連帶保證人」
      字樣中之「保證」二字刪去，並改為連帶「借款」人之事實，亦據上訴人於原
      審及本院審理時陳述在卷；而按解釋意思表示，應探求當事人之真意，且解釋
      當事人之契約，應以當事人立約當時之真意為準，而真意何在，又應以過去事
      實及其他一切證據資料為斷定之標準，不能拘泥文字致失真意；換言之，意思
      表示解釋之方法，暨契約之解釋尚須考量交易之習慣與經濟目的等原則；本件
      依前所述，上訴人與被上訴人等所表示於外部之意思內容，亦即就渠等所簽立
      之擔保放款借據之內容以觀，其最後署名欄中有關「連帶保證人」字樣，業經
      上訴人刪去「保證」二字，因之衡情若借貸當時確經兩造磋商後同意由被上訴
      人各自負擔借款額之一半，則理當一併將「連帶」二字併予刪除方是；惟其卻
      反之，自應認兩造即有保留「連帶責任」意思之合意；應無疑義。另參酌上訴
      人所提出之前揭擔保放款借據，如前所述，其原先設計乃供借用人一人偕同連
      帶保證人、擔保物提供人借貸單筆借款所用之定型化契約；而究其目的應為確
      保消費借款雙方法律關係之單純化；又衡諸目前社會上銀行業之一般交易習慣
      ，借用人通常均需邀同連帶保證人就其所借消費借貸金額之全部負連帶清償之
      責任，以便利、確保借貸銀行債權受償，而此亦為目前社會上稍具一般常識者
      所知悉；從而兩造間就系爭借款，既未由被上訴人等分別簽立擔保放款借據，
      而係簽立單一之借據，並於署名欄中保留「連帶」二字而未併予刪除；則揆諸
      前揭說明，並參以按若意思表示不明確，使之明確，即屬意思表示之解釋；而
      意思表示解釋之客體，為依表示行為所表示於外部之意思，而非其內心之意思
      ；解釋意思表示端在探求表意人為意思表示之目的性及法律行為之和諧性，因
      之解釋契約尤須斟酌交易上之習慣及經濟目的，依誠信原則而為之；故關於法
      律行為之解釋方法，應以當事人所欲達到之目的、習慣、任意法規及誠信原則
      為標準，而合理解釋之；且連帶債務之成立，以經債務人明示，或法律有規定
      者為限，而明示意思表示，得以契約或單獨行為為之；若共同出具借款切結書
      ，雖未用「連帶」字樣，惟就其同時由借用人簽發同額借據經交付於上訴人之
      行為，足認其對於上訴人有各負全部給付責任之意思甚明以觀（最高法院八十
      八年度台上字第一六七一號及七十八年度台上字第一一六號判決參照）；自當
      認被上訴人等有就同筆借款即系爭借款共同負連帶責任之意，亦無疑義，且如
      此亦較符合目前社會上銀行業之交易習慣；易言之，兩造就系爭擔保放款借據
      最後署名欄將「連帶保證人」修改成「連帶借款人」等語，究渠等之原意，應
      認兩造就被上訴人等對系爭借款應負連帶責任之合意甚明。因之上訴人之前揭
      主張，尚非虛妄，應堪採信。
（三）至被上訴人戊○○雖辯稱：上訴人並未告知要分二筆訂立契約，且其有將借款
      額一半交給乙○○；因其二人共組公司，每到一段時間結帳後，雙方各自分擔
      一半；另建物登記謄本上載債務人為戊○○、乙○○，若全部貸款是其所借，
      乙○○應為連帶保證人，但非如此，故非連帶責任；至系爭借款只寫一張借據
      ，乃銀行之規定，其不清楚云云；惟此非僅為上訴人所堅決否認，且按按連帶
      債務，係指對債務人就同一債務，對債權人負全部給付之責任；而連帶債務人
      相互間，除法律另有規定或契約另有訂定外，應平均分擔，民法第二百七十二
      條第一項、第二百八十條第一項前段分別定有明文；是所謂連帶責任係數債務
      人與債權人之外部關係，即債務人就同一債務應負全部給付責任；至數債務人
      之內部關係，仍為平均分擔；是以本件被上訴人等二人間，依前揭所認定之事
      實，固須就系爭借款負全部連帶給付之責任，然若如非被上訴人戊○○所陳非
      其一人所借，而係各借一半之貸款，則揆諸前揭說明，倘其確以清償系爭借款
      債務，自仍可依內部關係向被上訴人乙○○求償其分擔額；惟尚與本院認定渠
      等對系爭借款應負連帶責任無礙，被上訴人戊○○此部分之所辯，容有誤會。
      再者，本件被上訴人戊○○自原審迄本院審理時均未能提出其他確切之證據足
      資證明其有與被上訴人乙○○間，確有因共組公司而約定就所有支出及借款各
      自分擔一半之事實，或供本院調查以實其說，已不足採；至其所提出之支出明
      細表（本院卷第五十五至五十八頁），經本院審究其所載內容，乃其個人所為
      之記載，復無被上訴人乙○○之署名；況縱該證據足證渠等內部有各自分擔之
      約定，揆諸前揭說明，乃渠等之內部約定，自尚不能執此推論渠等就系爭消費
      借貸契約非負連帶之清償責任。又系爭借款既係由被上訴人等連帶借款並負連
      帶清償責任，且以渠等分別所有之建物應有部分提供上訴人設定最高限額抵押
      權，資為受償之擔保，則系爭建物登記謄本上債務人、設定義務人均記載為被
      上訴人等，並無違誤，且為土地登記實務所是認；因之此亦不能採為有利於其
      之認定。
七、綜上所述，上訴人主張被上訴人戊○○、乙○○等二人，於八十四年六月二十三
    日向上訴人借款三百一十萬元，約定借款期限至九十九年六月二十三日，並約定
    利息按年息百分之八‧六五之計算，逾期清償在六個月以內者，按上開利率百分
    之十；超過六個月者，按上開利率百分之二十計付違約金。詎被上訴人戊○○自
    八十九年六月二十三日起未再依約繳付本息，扣除已繳之本息尚積欠二百四十八
    萬三千七百五十二元，依約定本項借款視為全部到期；然經上訴人屢向被上訴人
    等催討均無效，且迄今仍未清償本金及利息、違約金。爰本於消費借貸契約作用
    之借款返還請求權及連帶債務之法律關係，請求判決被上訴人等應復就原審所命
    其各應給付上訴人一百二十四萬一千八百七十六元，及均自民國八十九年六月二
    十三日起至清償日止，按年息百分之八‧六五計算之利息；並均自民國八十九年
    七月二十四日起至清償日止，逾期在六個月以內者，按上開利率百分之十；超過
    六個月者，按上開利率百分之二十計算之違約金再連帶給付之（上訴人就此部分
    雖未於上訴聲明中記載，惟究其上訴理由應認已加指及）；及被上訴人等應再連
    帶給付上訴人新台幣一百二十四萬一千八百七十六元，及均自民國八十九年六月
    二十三日起至清償日止，按年息百分之八‧六五計算之利息；並均自民國八十九
    年七月二十四日起至清償日止，逾期在六個月以內者，按上開利率百分之十；超
    過六個月者，按上開利率百分之二十計算之違約金；為有理由，應予准許。原審
    就此部分為上訴人敗訴之判決，尚有未洽；上訴人就此部分上訴意旨指摘原判決
    不當，求與廢棄改判准如上訴聲明之請求，為有理由；自應由本院將原判決此部
    分廢棄，改判如主文第二項所示。
八、又本件待證事實已臻明確，兩造其餘攻擊防禦方法及舉證，對判決結果已不生影
    響，爰不一一論述，併此敘明。
九、據上論結，本件上訴為有理由，依民事訴訟法第三百八十五條第一項、第四百五
    十條、第四百六十三條及第八十五條第二項，判決如主文。
中      華      民      國      九十      年     十二     月      四    日
                                      臺灣高等法院臺南分院民事第四庭
~B1審判長法官  王    惠    一
~B2      法官  蘇    清    恭
~B3      法官  張    世    展
右為正本係照原本作成。
如對本判決上訴，須於判決送達後二十日內向本院提出上訴狀，未表明上訴理由者，
應於上訴後二十日內向本院提出理由書。
中      華      民      國      九十      年     十二     月      六    日
                                          法院書記官  廖    英    琇


司法院資訊處製作；財團法人民間司法改革基金會備份。
